【裁判字號】    99,重訴,190
【裁判日期】    991116
【裁判案由】    返還土地
【裁判全文】
臺灣板橋地方法院民事判決             99年度重訴字第190號
原      告  乙○○
訴訟代理人  曾郁智律師
複代理人    吳忠勇律師
被      告  臺北縣板橋市公所
法定代理人  甲○○
訴訟代理人  黃淑琳律師
上列當事人間請求返還土地等事件，經本院於民國99年10月12日
言詞辯論終結，判決如下：
    主  文
原告之訴及其假執行之聲請均駁回。
訴訟費用由原告負擔。
    事實及理由
一、原告主張：
（一）其於民國50、60年間以佃農之身份，與當時地主林錦承
      租坐落目前編定為臺北縣板橋市○○段597-1等多筆地號
      土地，訂有三七五租約，有耕地租約影本可證。97年間租
      佃雙方協議以分割方式終止租約，而由原告分得上開597-
      1地號土地全部，並登記為所有權人。另同上地段598地號
      土地則為原告之祖產，於93年間由原告之子贈予原告，並
      登記為所有權人。
（二）上開597-1及598地號土地（下稱系爭土地），地目雖屬田
      地，然自60、70年間起，即由被告在其上建有2層樓房屋
      ，門牌號碼為臺北縣板橋市○○路3號。據被告表示，建
      屋前曾徵得當時地主同意使用，約定專供為該市深丘里里
      民之會議場所，然並未提出相關文件為憑，無足採信。退
      萬步言，縱曾經當時地主同意做深丘里里民集會場所使用
      ，然該址目前1樓開設托兒所，2樓為深福社區（深丘里及
      福丘里）發展協會使用，該發展協會任意租予私人或團體
      使用，除先前租予瑜珈班外，目前又租予板橋市口才發展
      協會固定在此開班授課，亦有提供有私人宴客租借場地用
      ，地下室則租予他人經營卡拉OK，其餘時間大門緊閉而閒
      置，與原地主同意專供深丘里里民之會議場所使用目的不
      相符。上述各項有關收益概由發展協會自行支配，一般民
      眾根本無從享受或監督，造成原告無償提供土地，繳納每
      年高達新臺幣（下同）數十萬元之地價稅，未有任何補償
      ，為此原告深感不平。
（三）原告並非繼承取得系爭土地，無庸繼受前手之義務，系爭
      土地縱經原所有人提供被告使用或允許借用，亦不能以之
      拘束現在之所有人，應有無權占有之適用。更遑論被告未
      經地主同意即擅自將土地及建物轉作托兒所使用、提供深
      福社區發展協會任意使用、租借他人，顯係違反約定及物
      之性質之使用方法自明。故縱認兩造間有使用借貸之關係
      ，被告違反民法467條之規定，擅自提供他人使用，原告
      仍得依民法472條第2款之規定終止契約，並請求返還土地
      。
（四）被告上開建物已逾30年屋齡、老舊不堪，目前鮮少供作深
      丘里民集會使用，又系爭土地位於板橋市中心，面積非小
      ，四周交通便利、商業發達、寸土寸金，地主自行開發利
      用可生之經濟價值相當可觀。況原告依法本無承受前手同
      意無償使用之義務，系爭土地已由被告無償使用30餘年之
      久，若仍繼續任由被告無限期無償使用，難謂無顯失公平
      情事。系爭土地既轉為原告所有，原告欲收回土地重新改
      建，自行開發利用，以求能使土地盡最大效用、促進地區
      發展，當屬合理，此乃權利之正當行使，非專以損害他人
      為目的之行為自明。
（五）被告之上開房屋無法律上權源，而占有原告所有之系爭土
      地，自受有相當於租金之不當得利，致原告受有損害。按
      城市地方房屋之租金，以不超過土地及其建築物申報總價
      年息10%為限，土地法第97條、第105條分別著有規定。本
      件系爭土地位於板橋市中心，與介壽公園及板橋地政事務
      所相鄰，有10餘線公車行經，距捷運府中站僅數百公尺，
      交通十分便利，附近商圈密集、高樓林立，以系爭土地申
      報地價總價年息之6%計算，每月約2萬餘元。被占用原告
      系爭土地百餘公尺，造成原告所受之類似租金損害，應返
      還不當得利。
（六）依民法第767條規定，原告自得請求被告將無權占有系爭
      土地上房屋拆除，返還土地，並得依民法472條第2款之規
      定終止契約，請求返還系爭土地。另亦得依不當得利法則
      ，請求被告給付占用土地之不當得利等語。
（七）聲明：
      被告應將坐落臺北縣板橋市○○段597-1、598地號土地
        上門牌號碼臺北縣板橋市○○路3號，如本判決附圖所
        示斜線部分之建物拆除，並將該土地返還原告。
      被告應自99年5月1日起至返還前項土地之日止，按月給
        付原告2萬元，如逾期未按月給付，應加計自翌月1日起
        至清償日止按年息5%計算之利息。
      原告願供擔保，請准予宣告假執行。
二、被告則以：
（一）系爭土地之原出租人林錦及其子林順明於64年間，將系
      爭土地無償出借予被告興建房屋，原告在繼受系爭土地所
      有權之前，已在現地耕作使用，對於原地主將系爭土地借
      予被告使用之事實，知之甚詳，其情形與土地共有人間訂
      立土地分割或分管協議之情形相似。又系爭土地出借予被
      告興建房屋之目的，係作為公眾使用，亦為原告所明知，
      本件使用借貸復未定有期限，其具有繼續性之使用目的亦
      未達成，原告要求返還借用物，將妨害被告之借用目的。
（二）按權利之行使，不得違反公共利益，或以損害他人為主要
      目的。行使權利，履行義務，應依誠實及信用方法，民法
      第148條定有明文。而不動產之使用借貸關係，固僅於當
      事人間有其效力，因該債之關係而占有不動產之人，不得
      執以對抗未繼受該法律關係之第三人，是受讓該不動產之
      第三人行使物上請求權，請求占有人返還所有物，於通常
      情形，固應認係權利之正當行使，但受讓人若明知占有人
      係基於與債務人間之債之關係而占有該不動產，非屬無權
      占有，惟為使占有人無從基於債之關係為抗辯，脫免債務
      人容忍占有之義務而受讓該不動產者，其取得所有權之目
      的，顯在妨害有權占有人之占有，其行使物上請求權，自
      應認係以損害他人為主要目的，而為法所不許（參照最高
      法院96年台上字第1526號、97年台上字第2338號、98年台
      上字第1319號判決意旨）。本件原告聲稱其原為佃農身分
      ，向系爭土地當時地主承租上開597-1地號等多筆土地，
      至97年間，租佃雙方協議以分割方式終止租約，由原告分
      得系爭地號為597-1之土地全部等情。惟64年間，原地主
      即將系爭地號為597-1之土地無償借予被告，並同意被告
      於土地上興建2層樓之房屋乙棟，被告興建房屋之時，應
      仍在原告承租耕作之期限內，原告當不能諉稱不知該事
      。從而原告應明知被告占有使用系爭土地，係基於借貸關
      係非無權占有。又據耕地三七五減租條例第16條第1項規
      定，承租人應自任耕作，否則原訂租約無效，矧系爭出租
      予原告耕作之土地竟於租賃期間內，再遭出租人借予他人
      建築房屋，已妨害承租人（即原告）之租賃權，原告非但
      未曾提出異議，且放任此一事實發生。97年間出租人非但
      未主張耕地租約有無效之事實，且同意將系爭已出借被告
      興建房屋之597-1地號，以終止租佃關係為由，由原告受
      讓，渠2人應係明知林錦無權對被告行使權利，為脫免
      容忍被告占有之義務，而讓受系爭不動產之所有權。原告
      取得所有權之目的及權利之行使，均顯係以損害被告為主
      要目的，依上開最高法院判決意旨所示，應非法之所許。
（三）同地段598號土地，原告自稱係其子無償贈與而來，依據
      地政事務所查詢異動索引，其子名為林順明。而被告初於
      系爭土地上興建房屋時，係同時取得林錦及林順明之同
      意，有渠2人出具之土地使用權同意書可資為憑。足見原
      告之子林順明亦因基於使用借貸之法律關係，無法要求有
      正當權源之被告返還土地，渠父子2人欲脫免債務人容忍
      占有之義務而讓受該不動產者，亦顯在妨害被告之占有，
      原告行使物上請求權，應同認係以損害他人為主要目的。
（四）被告興建系爭土地上房屋，係為設立活動中心之用，供當
      地居民活動、集會等使用外，更為辦理公立幼教事業，建
      物興建完成之後，旋即於該址設立深丘托兒所，辦理立案
      登記且持續收托當地居民之幼兒至今。該房屋於66年1月
      間完成，第一次保存登記時，已是地上二層、地下一層之
      建物，有建物登記簿謄本可稽，足見該項建築與當時同意
      使用之原意並無違背。至於建物現狀外觀之鐵皮突出物，
      係因1樓作為托兒所使用部分，為提供幼兒活動空間，顧
      慮天雨時無法活動所為搭設，並無因此額外占用原告土地
      之情形。故原告聲稱系爭房屋興建之原始目的為深丘里民
      之會議場所，現供作托兒所及社區發展協會使用，均違反
      其原始使用目的乙節，應有誤會。又原告主張系爭土地上
      建物，目前2樓為深福社區發展協會使用，地下室則租予
      他人經營卡拉OK云云，並非實在，事實上該2樓部分係供
      當地居民之活動中心、會議場所及社區發展協會使用；另
      地下室部分原空置作為堆放雜物之用，90年間因積水及膝
      髒亂不堪，經市民代表會提出質疑，被告乃尋求當地里民
      及社區發展協會協助，將之全面清理後，提供該地區社區
      發展協會及里民之休閒場所，設置伴唱及燈光設備，提供
      市民休閒及聯誼之用，但從未出租供作私人經營卡拉OK營
      業之用。另關於原告所述提供瑜珈班、口才發展協會等開
      班授課之情，此均係社區總體發展內容之一，而各該班級
      固因師資、教材等不同，而向學員收取金額不等之學費，
      但一則因無向被告報備，二則各該費用尚須函蓋繳付社區
      發展協會之清潔管理費、講師費、講義教材費及其他必要
      費用，故是否過高及其是否仍有盈餘，均不得而知。然系
      爭建物興建之目的，既在鼓勵人民參與活動，推廣各項技
      能，強健身心健康，自當充分提供公益性社團使用，從而
      並無僅因其中有部分社區或團體曾向學員收費，即認為被
      告違反使用目的。
（五）至於原告所述該土地上建物已逾30年屋齡，老舊不堪云云
      ，然以現今之建築技術，屋齡30年以上之房屋，雖外表與
      現今新建建築不能相提並論，但其結構、設備則均尚堪稱
      堅固、牢靠，亦無原告所稱老舊不堪之情形，原告欲據此
      主張收回自用，顯乏依據等語置辯。
（六）答辯聲明：
      原告之訴駁回。
      如受不利益判決，願供擔保，請准宣告免為假執行。
三、原告起訴主張其於50、60年間以佃農之身份，承租系爭597-
    1等多筆地號土地，97年間租佃雙方協議以分割方式終止租
    約，而由原告分得上開597-1地號土地全部，另同上地段598
    地號土地則為原告之祖產，於93年間由原告之子贈予原告。
    上開597-1及598地號土地自60、70年間起，即由被告在其上
    建有2層樓房屋，然該址目前1樓開設托兒所，2樓為深福社
    區（深丘里及福丘里）發展協會使用，除先前有瑜珈班外，
    目前又有板橋市口才發展協會固定在此開班授課等情，為被
    告所不爭執，並有原告提出之耕地租約、系爭土地登記謄本
    、建物登記謄本、建物照片附卷可稽，堪信原告此部分之主
    張為真實。惟原告另主張被告係無權占有系爭土地，且縱使
    有權使用土地，因原地主僅同意借貸目的為深丘里里民集會
    場所之用，被告違反約定供第三人使用，其得行使民法472
    條第2款之規定終止使用借貸契約，並請求被告給付不當得
    利云云，則為被告所爭執，並以上開情詞置辯。從而本件兩
    造爭執要旨厥為：
（一）原告得否主張民法472條第2款之規定，終止系爭土地使用
      借貸契約。
（二）原告得否請求被告返還系爭土地及給付不當得利。
四、原告得否主張民法472條第2款之規定，終止系爭土地使用借
    貸契約：
（一）按借用人違反約定或依物之性質而定之方法使用借用物，
      或未經貸與人同意允許第三人使用者，貸與人得終止契約
      ，民法472條第2款固有明文。本件原告主張被告有該條款
      所定情事，爰於本件最後言詞辯論期日陳稱以補充理由（
      二）狀繕本送達被告之情，代替為其終止借用之意思通知
      等語。
（二）經查，被告辯稱其興建系爭土地上房屋，係為設立活動中
      心之用，供當地居民活動、集會外，更為辦理公立幼教事
      業，建物興建完成之後，旋即於該址設立深丘托兒所，辦
      理立案登記且持續收托當地居民之幼兒至今等情，為原告
      所不爭執，並有被告提出之台北縣政府91年3月19日函載
      關於市立托兒所核備設立案「深丘收托場地：66年3月1日
      ，板橋市○○路3號」等語可稽（見本院卷第60頁）；另
      被告提出原地主出具之土地使用權同意書（見本院卷第44
      頁），其上並無使用目的之約定，是原告起訴所謂當時地
      主僅同意專供為深丘里里民之會議場所目的使用云云，未
      據原告舉證以實其說，其所述目的，自難採信。從而被告
      抗辯係以居民活動、集會、公立幼教、社區發展及里民休
      閒場所用途，堪信屬實。
（三）次查，系爭土地上被告所有建物，於66年1月間完成，第
      一次保存登記，已是地上二層、地下一層之建物，此為兩
      造所不爭執。另被告雖自承其有搭建鐵皮突出物之事實，
      惟亦陳稱係因1樓作為托兒所使用部分，為提供幼兒活動
      空間，顧慮天雨時無法活動所為搭設，並無因此額外占用
      原告土地之語，衡情此鐵皮突出物應為輔助收托幼兒場地
      之用，而為上開建物之從物，堪信非為其他目的而設立。
      故以上開建物完成時之構造情形，及現今結構、設備外觀
      無損之狀態（參照建物照片），該建物尚堅固、牢靠，無
      原告所稱老舊不堪使用之情形，自亦難認被告有何違反物
      之性質之使用方法。
（四）末查，原告主張系爭土地上建物，有出租第三人瑜珈班、
      口才發展協會使用及他人經營卡拉OK云云，以此認為未經
      原告同意，有允許第三人使用之情形。然此均為被告所否
      認，辯以90年間因積水及膝髒亂不堪，乃尋求當地里民及
      社區發展協會協助，將之全面清理後，提供該地區社區發
      展協會及里民之休閒場所，設置伴唱及燈光設備，提供市
      民休閒及聯誼之用，從未出租供作私人經營卡拉OK營業之
      用等語。原告就其所主張之他人經營卡拉OK營業積極事實
      ，未據其舉證證明，且依其提出之照片（見本院卷第71頁
      ），於建物外牆亦有「板橋深福社區歌唱聯誼會」之標示
      ，顯然與坊間營業性質之卡拉OK店迥異。再者，被告就該
      址設有瑜珈班、口才發展訓練活動之情，其亦辯稱此均係
      社區總體發展內容之一，而各該班級固因師資、教材等不
      同，而向學員收取金額不等之學費，各該費用尚須函蓋繳
      付社區發展協會之清潔管理費、講師費、講義教材費及其
      他必要費用，然系爭建物興建之目的，既在鼓勵人民參與
      活動，推廣各項技能，強健身心健康，自當充分提供公益
      性社團使用，從而並無僅因其中有部分社區或團體曾向學
      員收費，即認為被告違反使用目的或擅允第三人使用等語
      。本院審酌被告為行政法人性質，本件使用借貸目的既為
      居民活動、集會、公立幼教、社區發展及里民休閒之用（
      已述於前），自有就近託付社區發展協會管理使用之必要
      ，難認此即為民法第472條之未經原告同意，被告擅自允
      許第三人使用之情形。故社區發展協會利用該場址興辦各
      種非營利之社區活動，應與系爭土地上建物興建之原始目
      的無違。是原告主張被告有民法472條第2款該條款所定情
      事，難信屬實，其不得以貸與人之地位終止借用系爭土地
      契約。
五、原告得否請求被告返還系爭土地及給付不當得利：
（一）原告另主張其並非以繼承原因取得系爭土地，無庸繼受前
      手借貸之義務，系爭土地縱經原所有人提供被告使用或允
      許借用，亦不能拘束原告，故其取得系爭土地所有權後，
      被告尚未徵得其同意，而繼續占有使用系爭土地，構成無
      權占有等語。參諸債權相對性原則，系爭土地原所有權人
      與被告成立使用借貸契約後，原告始受讓系爭土地之所有
      權，故原告應非使用借貸契約之當事人。且其亦非本於繼
      承原因受讓土地所有權，無繼受前手容忍被告使用之義務
      ，是原告主張被告無權占有，固應認係權利之正當行使，
      於法無違。
（二）惟按權利之行使，不得違反公共利益，或以損害他人為主
      要目的。行使權利，履行義務，應依誠實及信用方法，民
      法第148條定有明文。而不動產之使用借貸等債之關係，
      固僅於當事人間有其效力，因該債之關係而占有不動產之
      人（債權人），不得執以對抗未繼受該法律關係之第三人
      ，是受讓該不動產之第三人行使物上請求權，請求占有人
      返還所有物，於通常情形，固應認係權利之正當行使，但
      受讓人若明知占有人係基於與債務人間之債之關係而占有
      該不動產，非屬無權占有，惟為使占有人無從基於債之關
      係為抗辯，脫免債務人容忍占有之義務而受讓該不動產者
      ，其取得所有權之目的，顯在妨害有權占有人之占有，其
      行使物上請求權，自應認係以損害他人為主要目的，而為
      法所不許（參照最高法院98年度台上字第1319號裁判意旨
      ）。
（三）經查，本件原告自承於50、60年間以佃農身分，向系爭土
      地當時地主承租上開597-1地號等多筆土地，至97年間，
      租佃雙方協議以分割方式終止租約，由原告分得系爭地號
      為597-1之土地全部；另同地段598號土地係其祖產，98年
      間由其子無償贈與而來等情。顯見原告於未受讓系爭土地
      所有權之前，應知悉系爭土地之占有狀況。是64年間原地
      主即將系爭地號為597-1之土地無償借予被告，並同意被
      告於土地上興建2層樓之房屋乙棟，此期間發生於原告承
      租期限內，其既為佃農承租耕種土地，與土地使用自有切
      身利益關係，從而原告應明知被告占有使用系爭土地，係
      基於借貸關係非無權占有，否則何以原告20餘年未向原地
      主林錦異議，任憑被告興建地上物，損失其耕種面積。
      再參照原告所述97年間，與原地主林錦協議終止三七五
      租約，條件為其受讓該597-1之土地全部之情，核與上開
      最高法院98年度台上字第1319號裁判意旨所示「受讓人（
      即本件原告為使占有人（即本件被告）無從基於債之關係
      為抗辯，脫免債務人（即原地主林錦）容忍占有之義務
      而受讓該不動產者，其取得所有權之目的，顯在妨害有權
      占有人之占有，其行使物上請求權，自應認係以損害他人
      為主要目的」情形相符，從而被告抗辯原告違返誠信原則
      ，有權利濫用之事實，應屬可採信。至於同地段598號土
      地，64年間由原告之子林順明同意無償借予被告興建地上
      物，此地既為原告祖產，且所有權人又係原告之子，其如
      何不知有此使用借貸關係；其後於起訴前1年即98年，該
      598地號由原告之子贈與原告，此固有登記謄本可稽，然
      向來社會常情為父母贈與子女不動產，少見逆向贈與，且
      又為本件起訴之前所為之移轉登記，故此贈與容有為脫免
      債務人（即原告之子）容忍占有之義務而受讓該不動產之
      疑，同上597-1地號所述，原告行使物上請求權，自為法
      所不許。被告既係有權使用，亦非無法律上原因獲利，自
      不負不當得利返還義務。
（四）本件被告援引民法第148條之規定為抗辯，應屬有理由。
      至於原告所述其原告無償提供土地與被告，但每年繳納系
      爭土地數十萬元之地價稅，未有任何補償，其深感不平云
      云，固亦屬實，惟此稅賦不利益事項，宜由原告與被告協
      商分擔或減免，甚或尋求徵收方式解決，然均無礙於被告
      之使用系爭土地權利。
六、綜上所述，原告主張依據所有權人之所有物返還請求權及終
    止借貸契約關係，請求被告拆屋還地，另依據不當得利請求
    權，訴請被告給付相當之利益，均為無理由，不應准許，併
    同其假執行之聲請，予以駁回，爰判決如主文所示。本件事
    證已臻明確，兩造其餘攻擊防禦方法，核與判決結果無影響
    ，爰不一一論述，併此敘明。
七、結論：
    本件原告之訴為無理由，並依民事訴訟法第78條，判決如主
    文。
中    華    民    國    99    年    11    月    16    日
                  民事第三庭    法  官  陳財旺
以上正本係照原本作成
如對本判決上訴，須於判決送達後20日內向本院提出上訴狀。如
委任律師提起上訴者，應一併繳納上訴審裁判費。
中    華    民    國    99    年    11    月    16    日
                                書記官  陳淑芳

司法院資訊處製作；財團法人民間司法改革基金會備份。
